【裁判字號】    99,交聲,345
【裁判日期】    990621
【裁判案由】    聲明異議
【裁判全文】
臺灣彰化地方法院交通事件裁定         99年度交聲字第345號
原處分機關  交通部公路總局臺中區監理所彰化監理站
異  議  人  甲○○
即受處分人
上列異議人即受處分人因違反道路交通管理處罰條例案件，對於
交通部公部總局臺中區監理所彰化監理站於中華民國99年3月24
日所為之處分（彰監四字第裁64-I00000000號裁決書），聲明異
議，本院裁定如下：
    主  文
原處分撤銷。
甲○○汽車駕駛人，駕駛汽車經測定酒精濃度超過規定標準，吊
扣小型車普通駕駛執照拾貳個月並施以道安講習。
    理  由
一、原處分意旨略以：異議人即受處分人甲○○（下稱受處分人
    ）於民國97年8月23日凌晨1時32分許，駕駛車牌號碼
    QS-3438號自用小客車，行經彰化縣溪湖鎮○○路○段302號
    前，為彰化縣警察局溪湖分局警員舉發「酒後駕車，經酒精
    濃度測定呼氣值達0.63MG/L，超過標準值」違規。受處分人
    另涉及公共危險罪，業經臺灣彰化地方法院檢察署檢察官以
    97年度偵字第7786號為緩起訴處分確定，嗣於98年9月25日
    期滿，業已實質確定在案，爰依道路交通管理處罰條例第35
    條第1項第1款規定及第24條第1項第2款於99年3月24日裁處
    受處分人罰鍰新臺幣（下同）4萬9500元，吊扣駕駛執照12
    個月，施以道安講習，原處分並無不合等語。
二、異議意旨略以：受處分人所為業經臺灣彰化地方法院檢察署
    檢察官為緩起訴處分確定，且已服完勞務，如需再繳本件違
    規案件實為不服，懇請院方另為裁定。又受處分人當時係駕
    駛自小客車酒駕，希望不要吊扣大客車駕駛執照等語。
三、按汽車駕駛人飲用酒類或其他類似物後，其吐氣所含酒精濃
    度超過每公升0.25毫克，不得駕車；駕駛汽車經測試檢定酒
    精濃度超過標準，處汽車駕駛人罰鍰1萬5000元以上6萬元以
    下，並當場移置保管該汽車及吊扣駕駛執照1年，因而肇事
    致人受傷者，並吊扣駕駛執照2年。道路交通安全規則第114
    條第2款、道路交通管理處罰條例第35條第1項第1款分別定
    有明文。
四、經查：
(一)受處分人駕駛車牌號碼QS-3438號自用小客車，於97年8月23
    日凌晨1時32分許，行經彰化縣溪湖鎮○○路○段302號前，
    因「酒後駕車，經酒精濃度測定呼氣值達0.63MG/L，超過標
    準值」違規，為彰化縣警察局溪湖分局湖東派出所警員當場
    舉發並開立彰警交字第I00000000號舉發違反道路交通事件
    管理通知單，並經臺灣彰化地方法院檢察署檢察官以97年度
    偵字第7786號為緩起訴處分，其期間為1年，而受處分人應
    於收受臺灣彰化地方法院檢察署檢察官執行緩起訴處分命令
    通知書之8個月內，向指定之公益團體、地方自治團體或社
    區提供60小時之義務勞務，業由受處分人於98年7月2日履行
    完畢，嗣於98年9月25日期滿未經撤銷緩起訴處分而實質確
    定等情，有前開舉發違反道路交通事件管理通知單、臺灣彰
    化地方法院檢察署檢察官97年度偵字第7786號緩起訴處分書
    、臺灣彰化地方法院檢察署義務勞務工作日誌及臺灣高等法
    院被告前案紀錄表等件在卷可憑，且為受處分人所不爭執，
    應堪認定。
(二)原處分關於罰鍰部分：
  按一行為同時觸犯刑事法律及違反行政法上義務規定者，依
    刑事法律處罰之，但其行為應處以其他種類行政罰或得沒入
    之物而未經法院宣告沒收者，亦得裁處之。前項行為如經不
    起訴處分或為無罪、免訴、不受理、不付審理之裁判確定者
    ，得依違反行政法上義務規定裁處之，行政罰法第26條定有
    明文。揆諸行政罰法第26條之立法理由所示：一行為同時觸
    犯刑事法律及違反行政法上義務規定時，由於刑罰與行政罰
    同屬對不法行為之制裁，而刑罰之懲罰作用較強，故依刑事
    法律處罰，即足資警惕時，實無為一事二罰再處行政罰之必
    要。且刑事法律處罰，由法院依法定程序為之，較符合正當
    法律程序，應予優先適用。但罰鍰以外之沒入或其他種類行
    政罰，因兼具維護公共秩序之作用，為達行政目的，行政機
    關仍得併與裁處等情。據此，本件受處分人所受之緩起訴處
    分與前揭行政罰法第26條第2 項所規定之不起訴處分是否相
    當，即應視緩起訴處分之具體內容，在實質上與行政罰是否
    相當而定，非可一概而論。
  又檢察官依刑事訴訟法第253條之2第2項規定為緩起訴處分
    ，命被告為金錢給付、勞務給付及處遇措施的部分，因涉及
    被告之人身自由及財產的拘束，且產生未經裁判即終局處理
    案件之實質效果，自須考慮被告之意願而應得被告之同意，
    且命被告為金錢給付部份，並得為民事強制執行名義。是以
    ，無論檢察官課以被告以上何種負擔或指示，此等負擔或指
    示雖非「刑罰」，但仍是一種「特殊的處遇措施」，會產生
    未經裁判即終局處理案件之實質效果，亦即性質上已係實質
    的制裁，造成被告權利即財產減少或自由受限的影響；且緩
    起訴處分所定緩起訴期間期滿後，該緩起訴處分將發生禁止
    對已為緩起訴處分之同一犯罪事實再行起訴之效力，即所謂
    「緩起訴處分之實體（實質）確定力」。故檢察官所為對於
    受處分人之緩起訴處分，實已產生實質制裁之效果。此外，
    經檢察官為「緩起訴」處分者，於「緩起訴」之猶豫期間內
    ，檢察官可對其持續觀察，若認其顯無反省警惕之情或根本
    欠缺反省警惕之能力（即符合刑事訴訟法第253條之3第1項
    所列3款情形）者，得依職權或依告訴人之聲請，將「緩起
    訴」處分撤銷，並依法追訴，亦即在緩起訴處分之猶豫期間
    內，刑事訴追程序仍未終局確定，此與不起訴處分確定後，
    刑事訴追程序終結，檢察官原則上不得就同一行為再行起訴
    之法律效果迥異。
  再者，我國關於不起訴處分與緩起訴處分之規定，多見於刑
    事訴訟法，於該法法例之用語，均個別明列之，如刑事訴訟
    法第255條第1項、第259條、第260條均屬之；易言之，在我
    國刑事訴訟法之體例上，並無將「不起訴處分」一詞包含「
    緩起訴處分」之情形。再依我國刑事訴訟法第253條之1規定
    ，有關緩起訴處分，需具備犯罪嫌疑充足，斟酌刑法第57條
    所列事項，為公共利益之維護，以緩起訴為適當者（即適當
    性）等要件；尚與不起訴處分之要件有間；因之，倘認行政
    罰法第26條第2項規定之「不起訴處分」包含「緩起訴處分
    」之情形，是否已逾文義解釋之範圍，實有疑問。況關於緩
    起訴處分之要件、裁量之基準，與不起訴處分相較，均多有
    不同，至多應僅得視緩起訴處分為暫緩起訴之處分，而非不
    起訴處分。另行政罰法第26條第2項規定既未明文包含「緩
    起訴處分」之類型，而對於人民不利益之規定本不得任意加
    以擴張其適用，自不宜逕認行政罰法第26條第2項規定於經
    緩起訴處分之情形亦有適用，始為允當，並符其立法理由。
  從而，上開緩起訴處分名義上雖非刑罰，仍是一種特殊的處
    遇措施，造成被告之財產減少或義務增加，並對其名譽、心
    理、自由及財產等產生相當制約，且經由緩起訴處分條件之
    履行使其免於遭檢察官發動起訴程序，仍具有替代刑罰之效
    果，廣義而言，應屬實質之刑事法律處罰，而有行政罰法第
    26條第1項「一事不二罰」規定之適用。據此，本件受處分
    人所受之具體緩起訴處分內容即向公益團體、地方自治團體
    或社區提供60小時之義務勞務，與前揭規定之不起訴處分應
    非相當。故本件既已依懲罰作用較強之刑事法律制裁，即無
    再依行政法為相同處罰之必要。
  至道路交通管理處罰條例第35條第8項固定有汽車駕駛人經
    裁判確定處以罰金低於該條例第92條所訂最低罰鍰基準規定
    者，應依該條例裁決繳納不足最低罰鍰部分之規定。惟檢察
    官以緩起訴命被告向指定之公益團體、地方自治團體或社區
    提供義務勞務，與道路交通管理處罰條例第35條第8項經裁
    判確定處以「罰金」，其性質迥然不同，並無所謂差額可言
    ，自無適用該條例之可能，附此敘明。
(三)關於吊扣駕照12個月部分：
  按94年12月14日修正前之同條例第68條固明定：「汽車駕駛
    人，因違反本條例及道路交通安全規則之規定，受吊扣或吊
    銷駕駛執照處分時，吊扣或吊銷其持有各級車類之駕駛執照
    」，惟此條文業經修正為：「汽車駕駛人，因違反本條例及
    道路交通安全規則之規定，受吊銷駕駛執照處分時，吊銷其
    持有各級車類之駕駛執照」。此一條文修正之原因乃係舊法
    將違法或違規駕駛人所持有各級車類之駕駛執照一併吊扣或
    吊銷失之苛酷，影響人民工作及生活甚鉅，故依修正後道路
    交通管理處罰條例第68條之規定，受吊扣駕駛執照處分時，
    不再吊扣其持有各級車類之駕駛執照，僅於受吊銷駕駛執照
    處分時，始吊銷其持有各級車類之駕駛執照，而限縮原條文
    之適用範圍，此新修正條文，業於94年12月14日修正公布並
    於95年3月1日起施行。本件受處分人於97年8月23日凌晨1時
    32分違規時，上開新修正之道路交通管理處罰條例第68條業
    已生效施行，自應適用修正後之規定，（該條雖另於99年4
    月20日再經立法院通過修正，並於99年5月5日由總統公布，
    惟尚未經行政院依道路交通管理處罰條例第93條規定，以命
    令訂定施行日期，故尚未施行），僅吊扣其違法或違規當時
    所駕駛車輛之駕駛執照，不再吊扣其持有各級車類之駕駛執
    照，合先敘明。
  又汽車駕駛執照分為下列各類：小型車普通駕駛執照、大貨
    車普通駕駛執照、大客車普通駕駛執照、聯結車普通駕駛執
    照、小型車職業駕駛執照、大貨車職業駕駛執照、大客車職
    業駕駛執照、聯結車職業駕駛執照、國際駕駛執照、輕型機
    器腳踏車駕駛執照、小型輕型機器腳踏車駕駛執照、普通輕
    型機器腳踏車駕駛執照、重型機器腳踏車駕駛執照、普通重
    型機器腳踏車駕駛執照、大型重型機器腳踏車駕駛執照，道
    路交通安全規則第53條定有明文。又汽車駕駛人取得高一級
    車類之駕駛資格者，應換發駕駛執照，並准其駕駛較低級車
    類之車輛，已領有大客車駕駛執照者，得駕駛大貨車、代用
    大客車、大客貨兩用車、曳引車、小型車、輕型機器腳踏車
    ，道路交通安全規則第61條第1項第2款，亦定有明文。
  查，本件受處分人駕駛自用小客車時經檢測酒精濃度超過規
    定標準之違規事實，業據前開認定，又受處分人係持有大客
    車職業駕駛執照，亦有汽車駕照基本資料1份附卷可稽。是
    依前述受處分人依法所受之處分應為限制其駕駛自用小客車
    之權利，而非限制受處分人駕駛大客車之權利，然原處分機
    關竟吊扣受處分人之大客車職業駕駛執照，顯有誤會，且此
    舉無異剝奪受處分人駕駛大客車之權利，對受處分人之工作
    權造成極大之損害，復與現行之道路交通管理處罰條例第68
    條之規定未合，故受處分人此部分異議理由，自屬可採。
  至公路機關因汽車駕駛人取得高一級車類之駕駛資格者，應
    換發駕駛執照，並准其駕駛較低級車類之車輛之規定，於實
    務上雖僅逐級核給汽車駕駛執照1 張。然按汽車駕駛人飲用
    酒類或其他類似物後，其吐氣所含酒精濃度超過每公升0.25
    毫克，不得駕車；汽車駕駛人駕駛汽車經測試檢定，有「酒
    精濃度超過規定標準」之情形者，處新臺幣1萬5000元以上6
    萬元以下罰鍰，並當場移置保管其車輛及吊扣其駕駛執照1
    年，道路交通安全規則第114條第2款及道路交通管理處罰條
    例第35條第1項第1款分別定有明文。是故違規飲酒駕車須受
    「吊扣其駕駛執照」處分乃為法律所明定，尚難因同條例第
    68條已有修正，即謂不能執行「吊扣駕駛執照」之處分。況
    行為人之行為應否受行政處分與其應受之行政處分如何執行
    ，係屬不同層面之問題。縱原處分機關所為之處分有逾越法
    律授權裁罰之範圍，亦僅能就該部分違法處分撤銷，另為適
    當之處分，不得逕行諭知行為人之違規行為不罰（臺灣高等
    法院臺中分院97年度交抗字第193號、175號、143號、34號
    裁定意旨參照）。是本件持有大客車職業駕駛執照者，因駕
    駛自用小客車違規，而須吊扣小型車駕駛執照時，或有產生
    技術層面之困難，惟行政機關本應因應法令之變更，而精進
    其行政執行成效，斷不得因技術層面之困難，為求行政上之
    便利而置相關法令於不顧，甚或逾越比例原則，逕吊扣其持
    有各級車類之駕駛執照，侵害受處分人之工作權，是此技術
    層面之問題，要難據為原處分並無不當之理由，而苛求受處
    分人容忍，併此敘明。
(四)從而，本件受處分人之聲明異議為有理由，原處分既有上述
    於法未洽之處，爰撤銷原處分並改諭知如主文第2項所示之
    處罰。
五、據上論結，應依道路交通管理處罰條例第87條第2 項、道路
    交通案件處理辦法第20條前段，裁定如主文。
中    華    民    國    99    年    6     月    21    日
                          交通法庭    法  官  蔡家瑜
以上正本證明與原本無異。
如不服本裁定，應於裁定送達後5日內，向本院提出抗告狀。
中    華    民    國    99    年    6     月    21    日
                                      書記官  陳秀鳳

司法院資訊處製作；財團法人民間司法改革基金會備份。
